臺灣板橋地方法院民事判決　　　　　　　99年度訴字第2718號
原　　　告　林安秀
訴訟代理人　陳麗玢律師
被　　　告　祭祀公業林宗美
法定代理人　林盛華
訴訟代理人　劉師婷律師
複代理人　　林垕君律師
上列當事人間請求確認派下權存在等事件，經本院於民國100 年
1 月21日言詞辯論終結，判決如下：
    主  文
原告先位之訴及備位之訴均駁回。
訴訟費用由原告負擔。
    事實及理由
一、原告主張：
  (一)被告祭祀公業林宗美為依法向新北市政府三重區公所申報之
    祭祀公業，並立有規約，為享祀人林宗美之派下員所設立。
    原告之祖父林恩泰為林宗美第4 代直系血親卑親屬，並曾居
    住於「三重市下圍子47地號」，於台灣光復後民國35年10月
    1 日後，在台設有本籍，依被告規約第五條（１）規定，林
    恩泰有被告派下員身分及權利。而林恩泰生有長女林碧鑾，
    因林恩泰無己身所出之男系子孫，僅有2 養子林盛華、林明
    知，並非林恩泰親生之子。故林碧鑾乃招贅李嚴為夫（林碧
    鑾曾於35年間加冠夫姓，惟78年8 月2 日即撤冠夫姓，不影
    響當初確係招贅婚姻之事實）。林碧鑾、李嚴生有原告，原
    告並冠母姓，則原告既為林宗美直系血親卑親屬林恩泰之後
    代子孫，有繼承系統表可稽，依被告規約第五條（１）規定
    ：「凡是林宗美之直系血親卑親屬冠林姓，戶籍謄本記載在
    三重市下圍子四十七地號居住及台灣光復後民國三十五年十
    月一日後在台設本籍者或其後代子孫有繼承系統表可稽。」
    原告自有被告派下員身分。又原告為林恩泰女兒招贅所生男
    孫冠母姓林者，依被告規約第五條（２）規定：「派下員無
    男系子孫，其女子未出嫁者，得為派下員。該女子招贅或未
    招贅生有男子或收養男子冠母姓者，該男子亦得為派下員。
    」原告亦有被告之派下員身分，詎被告未將原告列為派下員
    ，故先位聲明請求確認原告對被告之派下權存在。
  (二)若認原告不得依被告規約第五條（１）、（２）規定認有派
    下員身分，則因原告為派下員林恩泰之女兒林碧鑾所生長子
    ，並冠母姓，依被告規約第五條（３）規定：「派下員之女
    子、養女、贅婿有下列情形之一者，亦得為派下員。(1)經派
    下現員三分之二以上書面同意。(2)經派下員大會派下現員過
    半數出席，出席人數三分之二以上同意。」。原告承繼林碧
    鑾，亦有依該規約取得派下員身分之資格，並經催告被告辦
    理，被告均未置理，故備位聲明請求確認原告有成為被告派
    下員之資格，並依被告規約第五條（３）之規定，請求被告
    應召開派下員大會，並將原告請求列為被告派下員列為議案
    。
  (三)併為聲明：
  1.先位聲明：確認原告對被告祭祀公業林宗美之派下權存在。
  2.備位聲明：
    (1)確認原告有成為被告祭祀公業派下員之資格。
    (2)被告應召開祭祀公業林宗美派下員大會，並將原告請求列
      為該公業派下員列為議案。
二、被告則以：原告並不符合被告規約第五條（１）、（２）之
    規定，因原告母親是冠夫姓，所以是嫁出去，並非招贅婚，
    且原告母親是後來才改回原本之姓氏。又被告規約還有另一
    個前提，需該派下系沒有其它男性子孫，但原告母親其實還
    有其他兄弟，雖然原告母親之其他兄弟為養子，仍有派下員
    身分，所以就算原告母親是招贅夫，還是不符合派下員資格
    。因原告母親畢竟是林系子孫，雖然原告沒有派下員資格，
    但是還是可以依照被告規約規定開會決定，惟前提還是建立
    在依照規約原告沒有派下員資格之下，被告才會考慮開會決
    定等語茲為抗辯，併為答辯聲明：原告之訴駁回。
三、兩造不爭執事實：
  (一)被告祭祀公業林宗美為依法向新北市政府三重區公所申報之
    祭祀公業，並立有規約，為享祀人林宗美之派下員所設立。
  (二)原告之祖父林恩泰為被告祭祀公業之派下，林恩泰生有長女
    林碧鑾，原告則為林碧鑾之子。林恩泰另有2 名養子林盛華
    、林明知。
四、就先位聲明部分：
  (一)按「祭祀公業係以祭祀祖先為目的而設立之獨立財產，原則
    上，祭祀公業之設立人及其承繼人全體均得為派下員，惟祖
    宗之祭祀，為男子之權責，而實際上往往因無子繼嗣，於焉
    產生人為擬制之養子制度，是依民間習慣，收養之目的係在
    傳宗接代及祭祀祖先。由是觀之，養子應認為有派下權，依
    台灣民間習慣，養子亦得為派下員。」（最高法院82年度台
    上字第2718號裁判要旨參照）、「祭祀公業之派下，原則上
    以男系之子孫為限，出嫁女子之子孫不得為派下，但女子因
    家無男人（兄弟）可承繼派下權而招贅夫，或未招贅生有男
    子，或收養男子者，該男子均可為派下，台灣省原有此習慣
    。本件原審認定李○死亡時已有養子即被上訴人李△塗繼承
    為戶主，自不容李○之女李□之養子即上訴人繼承派下權。
    自無違背法令之可言。」（最高法院72年度台上字第1111號
    裁判要旨參照）。
  (二)原告主張：其依被告規約第五條（１）（２）之規定，為被
    告祭祀公業之派下員等語，然為被告所否認，並以前揭情詞
    置辯。經查：被告祭祀公業之規約第五條規定：「本公業派
    下員繼承權規定如左：（１）凡是林宗美之直系血親卑親屬
    冠林姓，戶籍謄本記載在三重市下圍子四十七地號居住及台
    灣光復後民國三十五年十月一日後在台設本籍者或其後代子
    孫有繼承系統表可稽。（２）派下員無男系子孫，其女子未
    出嫁者，得為派下員。該女子招贅或未招贅生有男子或收養
    男子冠母姓者，該男子亦得為派下員。（３）派下員之女子
    、養女、贅婿有下列情形之一者，亦得為派下員。(1)經派下
    現員三分之二以上書面同意。(2)經派下員大會派下現員過半
    數出席，出席人數三分之二以上同意。」，有原告所提規約
    影本1 份附卷可稽。是綜合上開規定，可知被告祭祀公會規
    約之規定，與台灣民間習慣相符，即被告祭祀公業之派下，
    原則上以男系之子孫為限，已婚女子之子孫不得為派下，除
    非該女子無兄弟可承繼派下權而招贅夫，或未招贅生有男子
    或收養男子冠母姓者，該男子始可依上開規約第五條（１）
    （２）之規定為派下。
  (三)查原告之祖父林恩泰為被告祭祀公業之派下，林恩泰僅生有
    長女林碧鑾，原告則為林碧鑾之子。而林恩泰另收養林盛華
    、林明知2 人為養子，其2 人為林碧鑾之弟，此為兩造所不
    爭執，並有其等戶籍資料影本在卷可稽。故雖林盛華、林明
    知非林恩泰所親生，僅為養子，然收養本係將無血統聯絡之
    他人子女，擬制其為親生子女關係之制度，此依民法第1077
    條第1 項規定：「養子女與養父母及其親屬間之關係，除法
    律另有規定外，與婚生子女同。」甚明。是養子女與其養父
    母有與婚生子女與其父母同一之親屬關係，婚生子女與其父
    母之親屬關係，為直系血親關係，養子女與其養父母當然同
    為直系血親關係。因此，本件訴外人林盛華、林明知為林恩
    泰之直系血親卑親屬，故林恩泰派下既有男系子孫林盛華、
    林明知繼承其派下權，則原告之母親林碧鑾縱係招贅夫，依
    前開規約第五條（１）（２）規定，原告亦非被告祭祀公業
    之派下。
  (四)因此，原告先位聲明請求確認原告對被告祭祀公業林宗美之
    派下權存在，並無理由。
五、就備位聲明部分：
  (一)按「確認之訴非原告有即受確認判決之法律上利益者，不得
    提起。所謂即受確認判決之法律上利益，係指法律關係之存
    否不明確，原告主觀上認其在法律上之地位有不安之狀態存
    在，且此種不安之狀態，能以確認判決將之除去者而言，若
    縱經法院判決確認，亦不能除去其不安之狀態者，即難認有
    受確認判決之法律上利益。」（最高法院52年台上字第1240
    號判例要旨參照）。
  (二)原告主張：若認原告不得依規約第五條（１）、（２）規定
    認有派下員身分，則因原告為派下員林恩泰之女兒林碧鑾所
    生長子，並冠母姓，依被告規約第五條（３）規定，原告承
    繼林碧鑾，亦有依該規約取得派下員身分之資格，故備位聲
    明請求確認原告有成為被告祭祀公業派下員之資格等語。惟
    查：依被告祭祀公業之規約第五條（３）規定：「派下員之
    女子、養女、贅婿有下列情形之一者，亦得為派下員。(1)經
    派下現員三分之二以上書面同意。(2)經派下員大會派下現員
    過半數出席，出席人數三分之二以上同意。」。是原告之母
    親林碧鑾欲成為被告派下，需經被告派下現員2/3 以上書面
    同意，或經派下員大會派下現員過半數出席，出席人數2/3
    以上同意。故原告並無法透過確認其有成為被告派下員資格
    之訴，達到成為被告派下之目的。且被告對於林碧鑾為林恩
    泰之女，原告為林碧鑾之子，及原告可依被告規約第五條（
    ３）規定成為被告派下員之事實，並無爭執。因此原告備位
    聲明請求確認其有成為被告祭祀公業派下員之資格，並無確
    認利益，應予駁回。
  (三)另原告備位聲明請求：「被告應召開派下員大會，並將原告
    請求列為被告派下員列為議案」一節，查此部分係給付之訴
    ，須原告在私法上對被告有給付請求權，被告有給付之義務
    者始得為之（最高法院63年台上字第1224號判例要旨參照）
    。原告雖主張其係依被告規約第五條（３）之規定為此部分
    之請求等語，然被告規約第五條（３）係就被告派下之女子
    、養女、贅婿不能依規約第五條（１）、（２）規定成為派
    下員時，得另經其派下現員2/3 以上書面同意，或經派下員
    大會派下現員過半數出席，出席人數2/3 上同意，而成為派
    下員之規定，並非被告對原告有「應召開派下員大會，並將
    原告請求列為被告派下員列為議案」之給付義務。且被告派
    下員大會之召開，應依其規約第十二條前段規定：「本公業
    派下員大會，分為定期大會及臨時大會，每年秋季由管理人
    召開之或派下員十分之一連署請求時，管理人應於二十日內
    召開臨時派下員大會。」為之，是原告並無請求被告召開派
    下員大會之權利。因此，原告此部分請求，亦無理由。
六、從而，原告先位聲明請求確認原告對被告祭祀公業林宗美之
    派下權存在；備位聲明請求確認原告有成為被告祭祀公業派
    下員之資格，及被告應召開祭祀公業林宗美派下員大會，並
    將原告請求列為該公業派下員列為議案，皆無理由，均應予
    駁回。
七、本件事證已臻明確，兩造其餘主張、陳述及所提之證據暨攻
    擊防禦方法，經本院審酌後，認均與本件判斷結果無影響，
    毋庸再予一一審酌，附此敘明。
結論：原告先位之訴及備位之訴均無理由，依民事訴訟法第78條
，判決如主文。
中    華    民    國   100    年    1     月    31    日
                  民事第一庭    法  官  黃信樺
以上正本係照原本作成
如對本判決上訴，須於判決送達後20日內向本院提出上訴狀。如
委任律師提起上訴者，應一併繳納上訴審裁判費。
中    華    民    國   100    年    1     月    31    日
                                書記官  李佳靜